臺灣高等法院臺中分院民事判決　　　九十二年度上易字第三七六號
　　　上　訴　人　甲○○
　　　被　上訴人　丁○○
　　　　　　　　　乙○○
　　　　　　　　　丙○○
右當事人間請求返還土地事件，上訴人對於中華民國九十一年四月二十五日臺灣南投
地方法院九十一年度訴字第八五號第一審判決提起上訴，本院於民國九十二年十二月
三十日言詞辯論終結，茲判決如左：
      主    　文
上訴駁回。
第二審訴訟費用由上訴人負擔。
      事    　實
一、上訴人聲明求為判決：(一)原判決廢棄。(二)被上訴人等應將坐落南投縣中寮鄉○○
    段第八九六之五十七號土地如原判決附圖所示Ｆ部分面積合計０．四八五九公頃
    土地返還上訴人。(三)第一、二審訴訟費用由被上訴人負擔。其陳述略以：
  (一)坐落南投縣中寮鄉○○段八九六之五七地號土地為上訴人所有，而該土地上如附
    圖所示Ｆ部分面積０．四八五九公頃土地（下稱系爭土地），現為被上訴人丁○
    ○占用，其係向許換欽、張秀桃承租，則被上訴人丁○○為直接占有人，而許換
    欽、張秀桃於九二一震災時死亡，被上訴人丁○○轉而向其繼承人即被上訴人乙
    ○○、丙○○交租，而被上訴人三人就上開土地之占有均無合法之權源，爰依民
    法第七百六十七條規定，提起本訴，請求判決命被上訴人等應將該系爭土地返還
    上訴人。
  (二)上訴人之父即張金勝從未將系爭土地贈與被上訴人之祖父即許德賢，因許德賢係
    入贅於張家，當初即係因上訴人乃張家唯一男嗣，張金勝恐家業分析，流於外姓
    ，故而採招贅婚之方式，招贅許德賢，豈可能反於常理，贈予大筆土地於贅夫許
    德賢，縱係為感謝許德賢幫忙農事辛勞，據悉許德賢已受贈其他土地，並已處分
    殆盡，張金勝斷無可能再指定尚無法分割之系爭土地贈與許德賢。即使確有贈與
    之情事，此贈與契約也違反土地法第三十條、農業發展條例第三十條禁止農地細
    分之強制規定，依民法第二百四十六條第一項之規定而應為無效。
  (三)被上訴人陳稱張金勝有寫一張贈與書給許德賢載明所贈與的土地範圍界線，卻於
    九二一大地震滅失，且全村人在與張金勝生前「親口」談話中聽聞而知曉，然分
    割家產之事，張金勝豈會四處傳播與人口耳相傳，而身為家中唯一男嗣之上訴人
    竟未聽聞，況被上訴人所舉證人，竟無一人目睹贈與之過程，無一目睹贈與書之
    真正，而農業發展條例早於八十九年一月二十六日修正通過，則如被上訴人所主
    張其早於農展發展條例擬修改之消息傳出時，即積極找上訴人商量過戶之事，則
    於農業發展條例通過後，反而隻字未提，且至遲至九十一年四月二十五日原審法
    院就另案作成九十年度訴字第五八四號判決，仍未併就此土地主張權利，更與常
    理有違，實則乃係憑空杜撰贈與書之存在。
  (四)被上訴人陳稱有分立財產之鬮書，只因九二一大地震之故而滅失，然被上訴人迄
    未提出該鬮書之支字片紙，縱因九二一大地震而有房屋倒塌情事，除非曾發生火
    災，否則縱經水浸土掩，以該鬮書係記載被上訴人所分得之土地權利之表徵，重
    要非常，豈能不仔細翻找而留存，倘有該鬮書之存在，亦經被上訴人之父母、祖
    父母、叔父等親屬傳閱過，然被上訴人之祖母、叔父仍無法對該張鬮書之形狀、
    材質、書寫方式稍加闡述說明，顯與常理有違。
  (五)被上訴人主張之證人證詞，乃為傳聞證據，而依經驗法則一般外人能就事不關己
    之事，記憶起十七、八年前偶然傳聞，實為罕事，足證證人所言實不足採。查證
    人張秀娥證述：伊先生許德賢是被招贅的，伊父親張金勝總共有五、六甲地，分
    給許德賢的是八九六之五七地號土地，當初也有立分財產的鬮書再於許換欽及許
    茂霖分家時由張金勝作籤在張金勝所開設之雜貨店抽籤，系爭土地由許換欽分到
    ，因為當時土地不能分割，所以土地登記在甲○○名下，後來可以分割時，許換
    欽曾向甲○○要求分割，甲○○就一直拖延，後來地震，我兒子就死亡，那張分
    鬮書也被地震壓毀不見了，且地震前伊亦曾找過上訴人說要辦理過戶事宜，但過
    幾個月上訴人都沒有辦理，伊再找上訴人，上訴人說他都已經把土地拿去抵押，
    沒有辦法辦理分割等語。另證人許茂霖則證述：伊與許換欽係於七十幾年分家的
    ，因為許換欽已經娶妻，而且長大自然要分家，伊分得的是許德賢買的，而許換
    欽是分得伊爺爺張金勝送給伊父親許德賢的那塊地，是由爺爺作籤分的，在伊爺
    爺的雜貨店，在場人有爺爺、父親，伊兄弟兩，許換欽分的那塊由父親一直在耕
    作，且爺爺有說那塊地現不能過戶，在以後法令修改後能過戶再辦過戶，而且那
    塊土地仍然在伊爺爺的名下，當時伊爺爺並有用信紙寫一張因為現法律規定不得
    分割共有，待法令能辦過戶再辦過戶，是寫在最後面，信紙因為地震遺失了，信
    紙是交給許換欽保管，且爺爺拿給爸爸的字據，也是在許換欽那邊保管，是伊父
    親交付給許換欽的，都是當場給的等語。查張秀娥係被上訴人乙○○、丙○○之
    祖母，即許德賢之妻，許茂霖為張秀娥之子，亦為許德賢之繼承人，渠等就許德
    賢是否受贈案內土地，有切身利害關係，其證言本難期客觀。且該二證人對於以
    紙抽籤或以竹抽籤所述不符。
  (六)原審以張秀娥供述系爭土地由上訴人持向台灣土地銀行抵押之事實，而許茂霖所
    述分家時系爭土地仍在張金勝名下，與土地登記謄本所載抵押情形，並系爭土地
    於七十六年十月二十一日移轉予上訴人相符，而認渠二人所供足供採信。然以上
    訴人之以系爭土地連同其他土地早在七十三年間即持向南投縣中寮鄉農會抵押貸
    款週轉，彼時許德賢亦為保證人，嗣清償農會貸款後，改向台灣土地銀行貸款，
    在家人間並非祕密事項，其所述實無任何佐證價值，況系爭土地如係早即贈與予
    許德賢，許德賢豈甘緘默，任由上訴人持往抵押貸款，且又擔任保證人之理？又
    許茂霖供述「是用紙來做籤的，大約七十六、七十七年左右」，而系爭土地早在
    七十六年十月二十一日即由上訴人之父張金勝贈與上訴人，苟許茂霖分家係在七
    十六年十月二十一日以後，則上訴人先父張金勝斷無將此土地再提出以供抽籤之
    理，若許茂霖分家係在七十六年十月二十一日以前，上訴人先父張金勝更無嗣後
    再將土地贈與移轉為上訴人所有之理。
  (七)依本省習俗有「女兒得嫁粧、兒子得田園」之習慣，許德賢與張秀娥結婚，依戶
    籍謄本所載，本無招贅之事實，上訴人先父張金勝係至八十三年一月十九日逝世
    ，享八十五歲高壽，在六十八、九年間，上訴人先父春秋鼎盛，身體健朗，尚無
    任何財產贈與上訴人，卻獨將系爭土地贈與女婿許德賢，實為不合常理。況依張
    秀娥於本審供述：「十幾二十年前，我父主持分家，我不在場，只聽我夫說有抽
    籤：：：」，既為抽籤決定分產，則所做之籤必然二籤價值相同，縱或有差別，
    亦相去不遠才合理，但依張秀娥及被上訴人乙○○、丙○○所述，上訴人與許德
    賢所分得財產差距卻甚大。被上訴人自承許德賢分得集集柴橋頭段北勢坑小段第
    五二二號土地面積一四二七一平方公尺、中寮鄉鄉○○段二九五之三十一號面積
    六十六平方公尺、同段二九五之六十號面積十平方公尺。此外，許德賢另於六十
    二年五月三十日取得南投縣中寮鄉○○段第三八三之六號土地面積三．三一二四
    公頃，應有部分九分之三換算應有部分面積為一‧一０四一公頃，此土地與北勢
    坑土地合計已達二甲餘，是被上訴人稱許德賢分得二甲多地，即不應再包括本件
    系爭土地甚明。尤其南投縣集集鎮○○○段北勢坑小段第五二二號土地與本件系
    爭土地均係上訴人先父耕作之土地，於六十八年間辦理公地放領時，系爭土地由
    先父放領，而集集鎮○○○段北勢坑小段第五二二號土地則由許德賢放領，若張
    金勝有贈與許德賢之意思，大可同時讓兩筆土地均由許德賢放領，何需把系爭土
    地由自己放領再贈與上訴人？
  (八)許換欽分家分得之土地係於八十三年一月十三日辦理分割繼承，顯然是在許德賢
    死亡以後才由繼承人依法分割繼承，許茂霖所稱其兄弟由張金勝主持分家抽籤，
    顯與事實不符。又證人張秀娥既供述所分得中寮鄉○○街八十一號房屋土地所有
    權狀並未滅失，而該屋原來一樓係客廳，若有贈與書或鬮分書十一號房屋土地所
    有權狀並未滅失，而該屋原來一樓係客廳，若有贈與書或鬮分書，其重要性當不
    亞於土地所有權狀，而此等文件依理定係同處放置以便保管，亦不可能放置在客
    廳中，九二一地震永安街八十一號房屋係塌陷，並非起火或連同二、三樓震毀，
    所有權狀如果完好無損，苟真有鬮分書或贈與書當無單獨滅失之理，更何況依張
    秀娥及被上訴人等所述九二一地震前渠等已曾向上訴人催促辦理過戶未果，則兩
    造糾紛已難避免，被上訴人豈有任由贈與書或鬮分書滅失之理？
二、被上訴人聲明求為判決：(一)上訴駁回。(二)第二審訴訟費用由上訴人負擔。(三)若受
    不利判決，被上訴人願以現金或等值之銀行可轉讓定期存單供擔保，請准宣告免
    假執行。其陳述略以：
  (一)被上訴人乙○○、丙○○之內祖父母為許德賢、張秀娥，許德賢於二十六歲時就
    入贅張秀娥家，被上訴人乙○○、丙○○之曾祖父即張秀娥之父親張金勝，於當
    年女兒結婚後第二天，就帶女婿許德賢到山上去看張金勝正開墾耕作之山坡地共
    約四甲地，也從此時開始，許德賢就幫助岳父張金勝在山坡地開墾耕作，而上訴
    人則學作餅與麵包，對山坡地耕作沒有出力參與。
  (二)六十八、九年間，張金勝將財產作了一次分配，張金勝將系八九六之五七地號中
    的一部分所有權（約六分多地）贈與並交付許德賢耕作，且寫一張贈與契約書給
    許德賢，載明所贈與之土地範圍界線，而受農業發展條限制，張金勝不能將該地
    號分割或移轉成共有過戶予許德賢，該地號所剩另一部分則贈與上訴人。到七十
    三年間左右，許德賢之大兒子許換欽即被上訴人乙○○、丙○○之父親，許德賢
    之二兒子許茂霖，兄弟因成家分財產，當時係由張金勝於其家中主持抽籤，結果
    由許換欽獲得前述六分多地，許德賢乃將前揭贈與契約書交給許換欽，許換欽則
    開始在該地耕作，而於七十六年間，張金勝將該八九六之五七地號土地作過戶處
    理時，因礙於農業發展條例限制耕地不能分割與移轉共有之規定，只好將全部土
    地過戶予上訴人。至八十二、三年許德賢過世無法再協助許換欽耕作系爭土地，
    許換欽又有意發展水電工事業，無暇耕作，乃將系爭土地出租予被上訴人陳兆峰
    耕作。
  (三)八十八年九月二十一日九二一大地震，許換欽與其妻張秀桃不幸罹難，前述贈與
    契約書亦於地震中滅失，然上訴人既繼承張金勝之贈與義務，而被上訴人乙○○
    、丙○○則繼承許換欽受贈與之權利，因此被上訴人乙○○、丙○○或向許換欽
    承租之陳兆峰均可對上訴人主張有權占有。
  (四)許德賢自四十六年以來就在系爭土地上耕作，迄今已有四十六年，而上訴人自七
    十六年間取得八九六之五七地號土地亦已有十五年之久，其間歷經許德賢、許換
    欽在該土地上耕作，以及許換欽將該土地出租予被上訴人陳兆峰耕作，且被上訴
    人陳兆峰亦耕作達七年，如此長的時間，上訴人又非不知耕作事實，若非張金勝
    確實有前述贈與之事實，上訴人不可能沒有任何異議或法律動作。
  (五)上訴人自承張金勝有將四甲多地分給伊，而將二甲多地分給伊姐姐張秀娥，而若
    不將八九六之五七地號內之系爭土地六分多地列入張秀娥之一房，則張秀娥一房
    即無從張金勝這邊分得二甲多地，此因張秀娥所分得之財產除系爭八九六之五七
    地號其中約六分多地，另有南投縣集集鎮○○○段北勢坑小段五二二地號土地、
    中寮鄉鄉○○段二九五之三一、二九五之六０地號土地合計有一四三四七平方公
    尺，即一甲又四分多地，若未加上系爭之六分多地，根本不到二甲多地，足證系
    爭六分多地確有贈與許德賢之事實。
  (六)被上訴人姊弟於九二一地震後成為孤兒，其父親、母親與大哥三人就是在當晚九
    二一地震時在屋內罹難，此是房屋倒塌所造成，如此嚴重之事故，上訴人竟謂屋
    內器具得以保存？且當時被上訴人姊弟家逢慘劇，挖出屍體、清理現場的是外祖
    母家那邊的人，不是張秀娥內祖母這邊的人，而外祖母家那邊的人對於內祖母這
    邊的家產文件並不清楚，當時慘劇發生也不及想太多龐雜之事，所以當時清理現
    場時並未留意，因此將贈與契約書無意中清理掉，並非不合常理。
      理      由
一、上訴人主張：坐落南投縣中寮鄉○○段八九六之五七地號土地為伊所有，而該土
    地上如原判決附圖所示Ｆ部分面積０．四八五九公頃之系爭土地，現由被上訴人
    丁○○占用，其係向許換欽、張秀桃承租，而許換欽、張秀桃於九二一震災時死
    亡，被上訴人丁○○轉而向其繼承人即被上訴人乙○○、丙○○交租，則被上訴
    人丁○○為直接占有人，因被上訴人三人就上開系爭土地之占有均無合法之權源
    ，乃依民法第七百六十七條規定，訴請判命被上訴人等三人應將該系爭土地返還
    上訴人等語。
二、被上訴人則以：被上訴人乙○○、丙○○之內祖父母為許德賢、張秀娥，許德賢
    於二十六歲時就入贅張秀娥家，幫助岳父即被上訴人乙○○、丙○○之曾祖父張
    秀娥之父親張金勝，於當年女兒結婚後第二天，就帶女婿許德賢到山上去看張金
    勝在山坡地開墾耕作，而當時上訴人則學作餅與麵包，對山坡地耕作沒有出力參
    與。嗣張金勝於六十八、九年間，將前揭八九六之五七地號中的一部分即系爭土
    地之所有權（約六分多地）贈與並交付許德賢耕作，寫有贈與契約書給許德賢，
    載明所贈與之土地範圍界線，該地號所剩另一部分則贈與上訴人，惟因受農業發
    展條例之限制，無法分割或移轉成共有過戶予許德賢，至七十三年間左右，許德
    賢之兒子成家分財產，大兒子許換欽即被上訴人乙○○、丙○○之父親，分得前
    述六分多系爭土地，當時係由張金勝於主持抽籤分配，許德賢乃將前開贈與契約
    書交給許換欽，並由許換欽在父親協助下耕作該系爭土地，到七十六年間，張金
    勝將土地辦理過戶時，仍礙於農業發展條例限制耕地不能分割與移轉共有之規定
    ，只好將全部土地過戶予上訴人，至八十二、三年許德賢過世無法再協助許換欽
    耕作系爭土地，許換欽又有意發展水電工事業，無暇耕作，乃將系爭土地出租予
    被上訴人陳兆峰耕作，惟許換欽與其妻張秀桃於八十八年九月二十一日九二一大
    地震中不幸罹難，致該贈與契約書亦已滅失。伊等分別因繼承及承租而占有系爭
    土地，並非無合法之權源而占有等語，資為抗辯。
三、上訴人主張坐落南投縣中寮鄉○○段八九六之五七地號土地為伊所有，而於該土
    地上如原審判決附圖所示Ｆ部分面積０．四八五九公頃之系爭土地，現為被上訴
    人丁○○占用，被上訴人丁○○則係向許換欽、張秀桃承租，而許換欽、張秀桃
    於九二一震災中死亡，被上訴人丁○○轉而向其繼承人即被上訴人乙○○、丙○
    ○繳交租金之事實，業據提出土地登記簿謄本為證，並經原審會同兩造及南投地
    政事務所至現場履勘測量，製有履勘筆錄及南投地政事務所複丈成果圖附卷可稽
    ，堪認為真實。惟兩造分別以上情主張及抗辯。是以本件應審究者，為被上訴人
    等占有系爭土地，是否有合法權源？茲分析如下：
  (一)上訴人雖謂伊父張金勝從未將系爭土地贈與被上訴人之祖父即許德賢，伊據悉許
    德賢已受贈其他土地，並已處分殆盡，張金勝斷無可能再將當時尚無法分割之系
    爭土地贈與許德賢云云。然據證人即上訴人胞姐張秀娥於原審證稱：伊先生許德
    賢是被招贅的，伊父親張金勝總共有五、六甲地，分給許德賢的是八九六之五七
    地號土地，當初也有立分財產的鬮書，再於許換欽及許茂霖分家時由張金勝作籤
    在張金勝所開設之雜貨店抽籤，系爭土地由許換欽分到，因為當時土地不能分割
    ，所以土地登記在甲○○名下，後來可以分割時，許換欽曾向甲○○要求分割，
    甲○○就一直拖延等語。嗣於本審亦證述：我的二個兒子分家，是我的父親當公
    道人，我當時不在場，我與弟弟則大約是在十多年前、二十年前分家，當時有寫
    鬮書，也有抽籤，但我也不在場，這些都是我先生回來之後告訴我的。除了這筆
    土地之外，還有分到一筆山坡地，地點是在集集，二筆土地合起來大約是二甲地
    等情。證人許茂霖亦於原審及本院證稱：伊與許換欽係於七十幾年分家的，因為
    許換欽已經娶妻，而且長大自然要分家，伊分得的是許德賢買的，而許換欽是分
    得伊爺爺張金勝送給伊父親許德賢的那塊地，是由爺爺作籤分的，許換欽分的那
    塊由父親一直在耕作，且爺爺有說那塊地現不能過戶，以後法令修改能過戶時再
    辦過戶，而且當時那塊土地仍然在伊爺爺的名下，伊爺爺並有用信紙寫一張因為
    現法律規定不得分割共有，待法令能辦過戶再辦過戶，是寫在最後面，信紙因為
    地震遺失了，信紙是交給許換欽保管，是伊父親交付給許換欽的；我們兄弟在十
    多年前分家，是由張金勝作籤讓我們抽，籤上寫前、後，「前」的部分由我哥哥
    抽到，就是這筆系爭土地，「後」的部分，全部由我抽到，我分到的是我父親自
    己買的，大約一甲多地等語。以上二證人對於許換欽、許茂霖分家時，究係以紙
    抽籤抑或以竹抽籤所陳固有不符，但證人張秀娥既於彼二個兒子分家時不在場，
    則其所陳應係就其事後獲悉之情形而敘述，不能僅以其所述抽籤之材質不符，即
    遽認其證詞為子虛不實。
  (二)系爭土地原為張金勝所有，於七十六年十月二十一日始移轉登記予上訴人，然該
    部分土地長年由許德賢、許換欽（其將土地出租予丁○○）接續耕作使用迄今已
    達四十餘年之久，若非該部分土地已由張金勝贈與許德賢，張金勝應無於許茂霖
    、許換欽兄弟分家時，予以主持抽籤，將之作為分家之標的。且衡諸一般經驗法
    則，知悉自己的土地為他人所無權占用甚或出租予他人時，必出而追討，但張金
    勝卻長年任由許德賢占有耕作，上訴人自七十六年十月二十一日登記取得所有權
    後，亦一直容忍許換欽將該土地出租予丁○○使用，是難認被上訴人就系爭土地
    之占有無合法之權源。
  (三)上訴人於本審請求訊問證人李火煙、莊素娥作證，李火煙證稱：張金勝有另外分
    土地給許德賢，分給他大概一、二甲地的國有土地，是平緩的山坡地，在集集的
    北勢坑；莊素娥證稱：我只知道甲○○的父親有將一塊在集集北勢坑的一塊土地
    分給他的女兒張秀娥耕作，有一、二甲地等語。惟證人李火煙就系爭中寮段八九
    六之五七的土地到底分給何人之事，答稱「這件事我不知道，我不知道他們有糾
    紛」。證人莊素娥就系爭土地是登記在上訴人甲○○名下，為何會由被上訴人在
    占有使用之事，答稱「這個我不太清楚」。又張金勝除贈與許德賢系爭土地面積
    ０．四八五九公頃外，上訴人亦承認張金勝尚將坐落南投縣集集鎮○○○段北勢
    坑小段五二二地號土地面積一．四二七一公頃，分予許德賢於六十八年間政府辦
    理公地放領時，由許德賢承領取得（見事實欄二(七)所載）。是證人李火煙、莊素
    娥所述張金勝另有分給許德賢在集集北勢坑的國有山坡地之上情，並不足為不利
    於被上訴人之認定。
  (四)上訴人以證人張秀娥於本審供述：「十幾二十年前，我父主持分家，我不在場，
    只聽我夫說有抽籤：：：」，既為抽籤決定分產，則所做之籤必然二籤價值相同
    ，縱或有差別，亦相去不遠才合理，但如依張秀娥及被上訴人乙○○、丙○○所
    述，上訴人與許德賢所分得財產差距卻甚大云云。然證人張秀娥於本審所述由伊
    父主持分家者，係指伊夫許德賢將財產分予其子二人時，由伊父主持分家以抽籤
    決定分產，並非指上訴人與許德賢分產，上訴人以其與許德賢所分得財產差距卻
    甚大之理由，質疑證人張秀娥之證言不實，顯屬誤解。又上訴人所陳伊乃張家唯
    一男嗣，伊父張金勝恐家業分析，流於外姓，故而採招贅婚之方式，招贅許德賢
    ，不可能反贈予大筆土地於贅夫許德賢，且伊父張金勝係至八十三年一月十九日
    逝世，享年八十五歲高壽，在六十八、九年間，伊父身體健朗時，尚無任何財產
    贈與上訴人，卻將系爭土地贈與女婿許德賢，認為並不合常理乙節。實乃張金勝
    於上訴人年幼時招贅許德賢，嗣上訴人年長後，為感謝許德賢幫忙農事辛勞，而
    贈與其土地，此乃一般招贅婚常見之事，不能因張金勝未同時贈與上訴人土地，
    即認為不合常理。
  (五)又張金勝係將八九六之五七地號中的一部分所有權（０．四八五九公頃）贈與並
    交付許德賢耕作，而該地號所剩另一部分則保留事後並贈與上訴人，並非全筆土
    地贈與。上訴人指稱南投縣集集鎮○○○段北勢坑小段第五二二號土地與本件系
    爭土地均係上訴人先父耕作之土地，於六十八年間辦理公地放領時，系爭土地由
    先父放領，而集集鎮○○○段北勢坑小段第五二二號土地則由許德賢放領，若張
    金勝有將系爭土地贈與許德賢之意思，大可同時讓兩筆土地均由許德賢放領，何
    需把系爭土地由自己放領再贈與上訴人云云，亦無足取。蓋張金勝僅將八九六之
    五七地號中的一部分贈與許德賢，既尚有部分保留，未全部贈與，故張金勝於辦
    理公地放領時，仍將八九六之五七地號土地由自已承領，自無不合。另上訴人所
    質疑系爭土地早在七十六年十月二十一日即由伊父張金勝辦理過戶贈與上訴人，
    苟許茂霖分家係在七十六年十月二十一日以後，則伊父張金勝應無將此土地再提
    出以供抽籤，若許茂霖分家係在七十六年十月二十一日以前，伊父張金勝亦無嗣
    後又將土地贈與移轉為上訴人所有之理云云。惟依前所述，張金勝早年係將八九
    六之五七地號中的一部分（０．四八五九公頃）贈與許德賢，當時因受農業發展
    條例限制，不能分割或移轉過戶為共有，故張金勝事後仍將該八九六之五七地號
    整筆土地由自已承領，由於該地號尚有保留所剩另一部分，及至七十六年十月二
    十一日始將之贈與上訴人，當時仍受限無法分割或移轉過戶為共有，乃整筆移轉
    為上訴人所有，此應與其早先已贈與許德賢部分，又由張金勝作籤給許德賢二個
    兒子許換欽、許茂霖抽取無關，上訴人為前開質疑，亦屬無稽。
  (六)上訴人以證人張秀娥既供述其中寮鄉○○街八十一號房屋土地所有權狀並未滅失
    ，而該屋原來一樓係客廳，若有贈與書或鬮分書，其重要性當不亞於土地所有權
    狀，而此等文件依理定係同處放置以便保管，不可能放置在客廳中，九二一地震
    永安街八十一號房屋係塌陷，並非起火或連同二、三樓震毀，所有權狀如果完好
    無損，是認為苟真有鬮分書或贈與書當無單獨滅失之理，更何況依張秀娥及被上
    訴人等所述九二一地震前渠等已曾向上訴人催促辦理過戶未果，則兩造糾紛已難
    避免，被上訴人亦無任由贈與書或鬮分書滅失之道理云云。但被上訴人就此抗辯
    稱：被上訴人丙○○、乙○○姊弟於九二一地震後成為孤兒，房屋倒塌致父母與
    大哥三人均在屋內罹難，家逢慘劇，不及想太多龐雜之事，且挖出屍體、清理現
    場均是外祖母家那邊的人，不是張秀娥內祖母這邊的人，而外祖母家那邊的人對
    於內祖母這邊的家產文件並不清楚，所以當時清理現場時並未留意，以致滅失等
    情，自屬不違常理。況證人張秀娥所陳：永安街八十一號的所有權狀還在，是在
    我親家那邊，原來是在我兒子那邊，我兒子不在，由他的岳母保管，資料原本由
    我兒子保管，我也不知道他放在何處，房子倒了之後，就找不到了等情。其之所
    以認為「所有權狀是放在永安街的房子內，是由我兒子許換欽保管，是由他岳母
    那邊的人去找到的」，則係出於「是我自己這樣想的」、「因為所有權狀是由我
    兒子在保管，又住在那邊所以我想他不放在住的地方，要放在哪裡」、「這個（
    許換欽有無可能交由他太太保管）我就不知道了」（見九十二年十二月十日本審
    準備程序筆錄）。況且依據被上訴人於本審言詞辯論期日提出前於八十九年間向
    南投地政事務所辦理繼承時曾附具所有權狀遺失之切結書（影本），亦可見證人
    張秀娥所述中寮鄉○○街八十一號房屋土地所有權狀並未滅失云云，與事實不符
　　。則上訴人以前揭理由作出「若有贈與書或鬮分書，應不可能單獨滅失」之結論
　　，即非可採。
  (七)系爭土地由張金勝贈與於許德賢，雖張金勝於為贈與時僅將該屬於農地之一部分
    贈與於許德賢，與當時土地法第三十條及農業發展條例第三十條農地不得分割及
    移轉共有之規定不合，然據證人張金娥、許茂霖所述，張金勝贈與於許德賢時約
    定於得移轉時再行移轉，則該贈與契約，仍屬有效。按繼承人自繼承開始時，承
    受被繼承人財產上之一切權利、義務，民法第一千一百四十八條定有明文。本件
    系爭土地既由原所有權人張金勝贈與許德賢，再由許德賢將之贈與於許換欽，被
    上訴人乙○○、丙○○係許換欽之繼承人，另上訴人則為張金勝之繼承人，則依
    繼承之法則，被上訴人乙○○、丙○○繼承受贈之權利，而上訴人繼承贈與之義
    務，另被上訴人丁○○與被上訴人乙○○、丙○○間存有租賃關係，則被上訴人
    等抗辯其占有系爭土地係有合法之法律權源，自為可採。從而上訴人依民法第七
    百六十七條規定請求被上訴人應將坐落南投縣中寮鄉○○段八九六之五七地號土
    地如附圖所示Ｆ部分面積合計０．四八五九公頃土地，返還上訴人，自非有據，
    不應准許。
四、綜上所述，本件上訴人之主張，為無足取，被上訴人所抗辯各節尚屬可信。是上
    訴人請求被上訴人返還系爭土地，非有理由。原審為上訴人敗訴之判決，並無不
    合。上訴意旨指摘原判決不當，求予廢棄改判，為無理由，其上訴應予駁回。
五、本件事證已臻明確，兩造所提其餘攻擊防禦方法及舉證，與判決結果不生影響，
    爰不一一論述。
六、據上論結，本件上訴為無理由，依民事訴訟法第四百四十九條第一項、第七十八
    條，判決如主文。
中　　　華　　　民　　　國　　九十三　　年　　　一　　　月　　 十三　　 日
~B1民事第五庭審判長法　官　陳滿賢
~B2　　　　　　　　法　官　朱　樑
~B3　　　　　　　　法　官　古金男
右為正本係照原本作成。
不得上訴。
~B 　 　　　　　　書記官　王麗英
中　　　華　　　民　　　國　　九十三　　年　　　一　　　月　　 十四　　 日
　　　　　　　　　　　　　　　　　　　　　　　　　　　　　　　　　　　　Ｙ
